【裁判字號】    92,重上更(三),9
【裁判日期】    920326
【裁判案由】    傷害致死
【裁判全文】
臺灣高等法院刑事判決                        九十二年度重上更（三）字第九號
    上  訴  人  臺灣板橋地方法院檢察署檢察官
    被      告  甲○○
    指定辯護人  本院公設辯護人  郭書益
右上訴人因被告傷害致死案件，不服臺灣板橋地方法院九十年度訴字第九九三號，中
華民國九十年七月十三日第一審判決（起訴案號：臺灣板橋地方法院檢察署九十年度
偵字第七七五二號）提起上訴，經判決後，由最高法院發回更審，本院判決如左：
    主  文
原判決撤銷。
甲○○傷害人之身體，因而致人於死，處有期徒刑玖年。扣案之三節鐵棍壹支沒收。
    事  實
一、甲○○於民國（下同）九十年四月十六日凌晨二時二十五分許將車牌號碼Ｕ七─
    六四三○號自用小客車一輛停放於臺北縣土城市○○路○段二○五號之一前，並
    於車內休息，適林世寬途經該處並以腳踢前開車輛左側駕駛座之車門，甲○○因
    此心生不滿，為教訓林世寬遂持其所有置於車內防身用之三節鐵棍一支下車追打
    林世寬，客觀上持鈍器三節棍朝人之身體毆打，出手輕重及下手部位難以控制，
    如打中人之頭部將可能發生致人於死之結果，甲○○為識慮成熟之成年人，當亦
    有預見此結果之可能，竟基於普通傷害之故意，持上開三節鐵棍朝林世寬之後背
    部位接續敲擊三下，惟期間林世寬在遭受襲擊後跪坐於地上之過程中，甲○○曾
    經接續持該三節棍敲擊打中林世寬之後腦部一下，林世寬因而頭部受傷倒地不起
    ，甲○○旋駕駛前開小客車離去，林世寬經路人報警送醫急救後，於同年月十八
    日上午十時許因顱內出血神經性休克而死亡。嗣警方根據現場目擊證人提供之上
    開車牌號碼，循線於同年月十九日晚間九時三十分許，在臺北縣板橋市○○○路
    與實踐路口查獲甲○○，並扣得上開三節鐵棍一支及甲○○犯案時穿著之上衣一
    件。
二、案經林世寬之妻乙○○訴由臺北縣警察局土城分局報請臺灣板橋地方法院檢察署
    檢察官偵查起訴。
    理  由
一、認定被告犯罪事實所憑之證據及認定之理由
  (一)被告甲○○於原審偵審中及本院審理時，自白右揭事實。
  (二)證人張譽繼於警訊及檢察官訊問時證述：於上開時地，被害人步行至伊工作地點
    「高桿撞球場」隔壁時，被告持一支黑色棒狀物從後跑步追上被害人，大罵：「
    幹，你敢敲我的車」後，就用該支黑色棒狀物猛敲被害人的背部及後腦共三次，
    直到被害人趴在地上不動後逃逸，伊隨即報警等語（詳見偵查卷第十四頁至第十
    五頁、第十七頁至第十八頁；相驗卷第十九頁）。
  (三)被害人林世寬因遭被告持三節鐵棍毆擊後，造成顱內出血神經性休克死亡，業據
    告訴人即林世寬之妻乙○○指認無訛（詳見偵查卷第十三頁）。
  (四)被告所有之上開三節鐵棍一支、上衣一件及現場商家監視器所拍攝之錄影帶二捲
    扣案可資佐證。
  (五)翻拍現場商家監視器所拍攝錄影帶之照片八張、前揭車輛照片二張（詳見偵查卷
    第十九頁至第二二頁、第二四頁至第二七頁）、犯案現場照片六張附卷可稽（詳
    見相驗卷第七頁至第八頁）、勘驗筆錄（詳見原審卷第三三頁）。
  (六)臺灣板橋地方法院檢察署法醫師驗斷書、相驗屍體証明書、法務部法醫研究所九
    十年五月七日（90）法醫所醫鑑字第○四七三號鑑定書各一份、相驗解剖林世寬
    之屍體照片十六張附卷可考（詳見相驗卷第一０一頁、第九二頁至第一百頁、第
    八四頁至第八七頁；偵查卷第二八頁至第三一頁）。
  (七)查三節棍是堅硬之鈍器，持三節棍自後追打被害人，出手輕重及下手部位難以控
    制，如打中人之頭部要害，客觀上將可能發生致人於死之結果，被告為識慮成熟
    之成年人，當亦有預見此結果發生之可能，被告雖以普通傷害之故意，非以殺人
    之故意（理由詳後述）毆打被害人林世寬致發生死亡之結果，其傷害行為與被害
    人之死亡有相當因果關係，被告傷害致人於死之犯行堪以認定。
二、對被告辯解本院不予採納之理由
  (一)被告辯解要旨
    九十年四月十六日那天我有喝一些酒，因為隔天要上班怕起不來，所以就睡在我
    的Ｕ七─六四三○號自小客車內，當時被害人林世寬由中和往三峽方向徒步行走
    ，手拿著酒瓶，身體搖搖晃晃，任意拍打停放在路邊之車輛，經過我的自小客車
    時，用腳踹我的車，我被他吵醒後罵他：「敢踢我的車」，就拿放在我車子內防
    身用的棍子打他，共打三下，因我那時喝醉酒，意識不清楚，才會犯下錯誤，我
    沒有殺人的故意，只是要教訓他一下而已云云。
  (二)本院之判斷：
    被告於事發三天後第一次警訊（即九十年四月十九日）時，清楚描述案發前被告
    行徑路線、走路型態，案發時所持上開鐵棒攻擊被害人之情形及當時對被害人所
    說之話語，互核目擊證人張譽繼在偵審時所為之證述，大致吻合，惟二人對於攻
    擊被害人部位之描述稍有出入，衡情應係事發突然且當時天色昏黑造成視線不清
    所致，但攻擊次數為三次，二人之陳述則無歧異，是若被告當時因喝醉酒已致心
    神喪失或精神耗弱而犯罪，應不致於事發後三天猶能如此清楚勾稽案發當時之景
    況，由上可知，縱使被告於攻擊被害人前雖有喝酒，但觀其行為時意識清楚而對
    於外界事務，並非全然欠缺知覺理會及判斷作用；或較普通人之平均程度顯然減
    退者，已達心神喪失精神或耗弱之地步，故被告所辯其因喝醉酒，意識不清楚，
    才會犯下錯誤等語之辯解，並不足採。
三、檢察官上訴意旨本院之判斷
  (一)檢察官循告訴人聲請上訴意旨略以：被告持三節棍毆擊林世寬之背部及後腦部，
    隨即開車離去，任令被害人倒在現場而後經路人送醫救護，導致林世寬因顱內出
    血神經性休克死亡，顯有殺人之故意，原審論處被告傷害致死罪，認事用法不當
    等語。
  (二)本院之判斷
  (1)按殺人與傷害致死之區別，應以有無殺意為斷，其受傷之多寡，及是否為致命部
    位，有時雖可藉為認定有無殺意之心證，究不能據為絕對標準，最高法院著有十
    八年上字第一三０號判例可資參照。本案被告與被害人林世寬素不相識，並無宿
    怨，被告係因林世寬以腳踢被告之車輛車門，始心生不滿而持上開鐵棍毆擊林世
    寬，衡情被告應不致因此細故即起意殺害林世寬；又被告係先持上開三節鐵棍自
    後方敲擊林世寬之背部一下，林世寬遭受襲擊後跪倒於地，被告復接續持該鐵棍
    分朝林世寬之背部及後腦部位各敲擊一下，林世寬因而受傷倒地不起，甲○○旋
    駕駛前開自小客車離去，已如前述，苟被告有殺害林世寬之犯意，其自後襲擊林
    世寬時應會朝林世寬較為脆弱之頭部下手，以防止林世寬反擊，何以被告係先攻
    擊林世寬之背部？且三下攻擊中有二下之部位係在背部，而三下攻擊時間間隔未
    超過一秒，顯係連續揮擊，並非隨被害人反應而蓄意調整其攻擊方式、力道，雖
    被告甲○○復持鐵棍毆擊林世寬之後腦部一下，惟當時林世寬已倒地，被告則係
    站立，應係因雙方高度之差別致揮擊到林世寬之後腦部，且被告於林世寬無反應
    後旋離去，並未再攻擊被害人，足徵被告僅有傷害林世寬之犯意；故被告於偵審
    中始終堅稱其意在教訓，並無殺害林世寬之意思乙節，應堪採信。
  (2)本件檢察官係以被告涉犯刑法第二百七十七條第二項傷害致人於死罪嫌提起公訴
    ，於起訴書理由欄第三段並詳述告訴人及臺北縣警察局土城分局報告意旨雖認被
    告於前揭地攻打被害人林世寬死亡，涉犯刑法第二百七十一條第一項殺人罪嫌，
    惟本件係因偶發事故而起，被告並無殺人故意，尚難遽以殺人罪相繩，惟因與起
    訴之傷害致死部分屬同一事實關係，故不另為不起訴處分，是其上訴指摘原判決
    不當，為無理由。
四、最高法院發回意旨及本院之判斷
  (一)最高法院發回意旨略以：
  (1)被告在警訊及偵查中供述攻擊被害人之部位、次數與原判決所認定之事實不同，
    參諸法務部法醫研究所鑑定書所載檢查結果，則被害人受傷情形如何？實有究明
    之必要，原審未詳加勾稽，遽行判決，亦有依法應調查之證據未予調查之違誤。
  (2)原審判決對被告論以普通傷害致人於死罪，惟被告主觀上對於林某死亡結果之發
    生究竟有無預見？以及林某發生死亡之結果是否違背其本意？並未於事實欄內予
    以認定記載，亦未於理由內加以論敘說明，致此部份事實仍有未明，自無從為適
    用法律當否之判斷。
  (3)原判決理由欄之記載似認被告下手甚重，用力亦猛，而林某受傷情形亦極為嚴重
    。則縱認被告並無殺人之犯意，則其究竟係基於普通傷害，抑或重傷害之故意而
    加害林某？亦非毫無疑竇。原判決對於如何認定被告僅具有普通傷害之故意，而
    無重傷害之故意，則未於理由內併予論敘說明，亦嫌理由不備。
  (二)本院之判斷
  (1)被告就持鐵棍毆打被害人背部、頭部各幾下，前後所供雖有頭部一下、背部二下
    及頭部二下、背部一下之出入，惟其總數共為三下則無二致，証人張譽繼亦明確
    指稱被告甲○○擊打被害人三下（見偵查卷第十四頁背面、第十七頁背面）。經
    本院更一審勘驗卷附錄影帶結果為：「編號『中六」之錄影帶：僅影帶畫面左上
    方有案發畫面，其情形為：被害人自一輛停放路旁之黃色計程車左方即駕駛座方
    向，由後往前行走，被告突然自後方跑步追趕上來，被害人甫回頭，被告即持不
    明物品（自畫面中無法辨識為何物）朝被害人背部打下去，被害人因而失去重心
    跌向路面尚未著地時，被告旋又持前開不明物品，自被害人側面朝被害人背部上
    端（已接近頭部）方向打下（擊中部位應係被害人背部，但有無同時擊中頭部則
    無法辨識）後，被告又接連以前開不明物品朝被害人頭部打下，被害人於頭部遭
    擊後倒地不起（被害人已無反應），被告見狀後即離去，附近民眾趨前圍觀，嗣
    後警察到現場處理。畫面中明顯看出被告身高遠較被害人為高，被告共持前開不
    明物品擊打被害人三下，第一下為背部，被告並趁被害人重心不穩之際持前開不
    明物品由被害人側面朝被害人背部接近頭部方向打下（應係擊中背部，但有無同
    時擊中頭部則無法辨識），被害人此時已面朝下完全倒地但身體仍有在動，惟被
    告旋即再以前開不明物品朝被害人後腦部打下後，被害人即面朝下躺在地上無任
    何反應，被告見狀後即離去。被告共持前開不明物品毆打被害人三下，其間每下
    相隔各不超過一秒。」等情，有勘驗筆錄附卷可稽（見本院更一審卷第三十八頁
    、第三十九頁）。而本院更一審函詢法務部法醫研究所，該所答覆：因被害人頭
    皮下出血于右額頂部及枕部，因外表只有在中線右額頂部有裂傷，所以枕部的皮
    下出血有可能被打擊後跌倒所致，故只能確定至少打擊一次；被害人右背部有長
    十公分和十二公分寬一公分條狀痕，所以背部鈍器傷應至少有兩下等語，有該所
    九十一年五月二十七日法醫理字第０九一０００一二三八號、九十一年六月四日
    法醫理字第０九一０００一三二三號函附卷可佐（見本院更一審卷第三十頁至第
    三十三頁）。綜合錄影帶及法務部法醫研究所內容，應可確定被告確持扣案鐵棍
    擊打被害人之背部二下，故可據此推論被告應係持棍擊打被告後腦部一下。至地
    方法院勘驗錄影帶，雖認被告係「持棍敲擊被害人背部一下，被害人跪坐在地上
    ，被告再持棍連續敲擊被害人之頭部後方兩下，被害人因此受傷倒地不起，且毫
    無動靜，被告隨即離去」（見原審九十年六月二十八日勘驗筆錄，原審卷第三十
    三頁）；惟查被告持鐵棍擊打第二下方向係自被害人背部接近頭部處揮下，業如
    本院更一審勘驗筆錄所載，是地方法院上開認定應屬誤會。又被害人林世寬因遭
    被告持三節鐵棍毆擊後，造成顱內出血神經性休克死亡，已據告訴人即林世寬之
    妻乙○○指認無訛，並經檢察官督同檢驗員相驗屍體屬實，復經法務部法醫研究
    所解剖鑑定明確，有臺灣板橋地方法院檢察署相驗屍體証明書、法務部法醫研究
    所九十年五月七日（90）法醫所醫鑑字第○四七三號鑑定書各一份、相驗解剖林
    世寬之屍體照片十六張附卷可考。
  (2)按殺人與傷害致死之區別，應以加害人有無殺意為斷，其就有無不確定殺人故意
    之情形而言，應審酌加害人之行為動機、手段、行為人對其行為客觀上足以造成
    死亡之結果，其主觀上確信之程度如何，是否預見其發生而不違反其本意，及其
    他情況證據等綜合判斷。受傷之多寡，及是否為致命部位，有時雖可藉為認定有
    無殺意之心證，究不能據為絕對標準，最高法院著有十八年上字第一三０號判例
    、八十九年台上字第一二一０號判決參照。本案被告與被害人林世寬素不相識，
    並無宿怨，被告係因林世寬以腳踢被告之車輛車門，始心生不滿而持上開鐵棍毆
    打林世寬，衡情被告應不致因此細故即起意殺害林世寬；又被告係先持上開三節
    鐵棍自後方敲擊林世寬之背部一下，林世寬遭受襲擊後跪倒於地，被告復接續持
    該鐵棍分朝林世寬之背部及後腦部位各猛力敲擊一下，林世寬因而受傷倒地不起
    ，甲○○旋駕駛前開自小客車離去，已如前述，苟被告有殺害林世寬之犯意，其
    自後襲擊林世寬時應會朝林世寬較為脆弱之頭部下手，以防止林世寬反擊，何以
    被告係先攻擊林世寬之背部？且三下攻擊中有二下之部位係在背部，而三下攻擊
    時間間隔未超過一秒，顯係連續揮擊，並非隨被害人反應而蓄意調整其攻擊方式
    、力道，雖被告甲○○復持鐵棍毆擊林世寬之後腦部一下，惟當時林世寬已倒地
    ，被告則係站立，應係因雙方高度之差別致揮擊到林世寬之後腦部，且被告於林
    世寬無反應後旋離去，並未再攻擊被害人，足徵被告僅有傷害林世寬之犯意；故
    被告於偵審中始終堅稱無殺害林世寬之意思乙節，應堪採信。至告訴人指訴被告
    於重打被害人後腦部後，隨即開車離去，任令被害人倒在現場而不送醫救護，顯
    有殺人故意云云，惟如前所述，被告並無殺人故意，是告訴人所言，洵無足採，
    附此敘明。
  (3)按刑法上之加重結果犯，係以行為人對於加重結果之發生有預見之可能，能預見
    而不預見者為要件。刑法第二百七十七條第二項前段之傷害致人於死罪，係對於
    犯普通傷害罪致發生死亡結果所規定之加重結果犯，以行為人對於傷害行為有犯
    意，對於死亡之結果客觀上「能預見」而主觀上「不預見」者為限，致發生該加
    重之結果，如行為人主觀上有預見，而結果之發生又不違背其本意時，則屬故意
    犯之範圍，最高法院八十九年度台上字第三七八二號暨八十九年台上字第一０九
    號判決參照。本件被告甲○○傷害被害人林世寬係起因於被害人以腳踢被告之車
    輛車門，被告心生不滿而持上開鐵棍毆擊被害人，衡情被告與被害人素未謀面，
    當不致因此細故即生重傷害被害人之意；且由被告初始係持上開鐵棍襲擊被害人
    之背部可知被告意在教訓被害人，而非重傷害被害人。雖被告以上開三節鐵棍連
    續毆擊被害人之情況下，可能預見在亂棒揮打下可能擊中被害人之頭部而致生死
    亡之結果。惟觀被告持鐵棒共攻擊被害人僅三下，有二下部位在背部，且三下攻
    擊時間間隔均未超過一秒，顯係連續揮擊，並非隨被害人反應而蓄意調整其攻擊
    方式、力道，雖被告甲○○持鐵棍毆擊林世寬最後一下係在其後腦部，應係當時
    林世寬在倒地過程中而被告為站立姿勢，雙方因高度差別又時值凌晨二時許，天
    色昏暗導致視線不清，被告於連續揮擊下致擊中林世寬之後腦部，而非被告有重
    傷害被害人頭部之故意，且觀被告正值年輕氣盛之齡，無故遭被害人踢打車門之
    刺激，一時衝動下手攻擊被害人，以教訓被害人之意對其攻擊三下並非蓄意攻擊
    被害人頭部，難以認定其主觀上有致被害人林世寬死亡之直接殺人故意。雖因毆
    打被害人之過程中，其中一擊打中被害人之頭部，致被害人傷重死亡，但經本院
    更一審勘驗被告犯案過程之錄影帶所示被告應非自始朝被害人頭部要害蓄意攻擊
    ，亦難認定有致人於死亡之不確定殺人故意，尚難以殺人或重傷害致人於死罪責
    相繩。惟持棍棒攻擊他人如打中頭部要害，客觀上將可能發生傷重死亡之結果，
    被告為識慮成熟之成年人，主觀上當有預見此結果發生之可能，其雖以普通傷害
    之故意持三節棍毆打被害人，致被害人發生傷重死亡之結果，被告傷害行為與被
    害人之死亡有相當因果關係，被告傷害致人於死犯行洵堪認定。
五、綜上所述，本件事證明確，被告犯行洵堪認定，應依法論科。
六、撤銷原審判決之理由
  (一)原審論罪科刑，固非無見，惟按行為人對於構成犯罪事實預見其發生，而其發生
    並不違背其本意者，以故意論，刑法第十三條第二項定有明文。原審判決既認定
    被告甲○○如以三節鐵棍毆擊林世寬之後腦部，可能導致林世寬因顱內出血而死
    亡，其竟持續持鐵棍毆擊林世寬之後腦部二下，見被害人倒地不起，旋即駕車離
    開，見危不救，則被告對於被害人因之而死亡是否應成立殺人罪，乃原判決論處
    傷害致人於死罪，顯有事實與理由矛盾之違法。
  (二)被告於行為後於九十一年五月二十二日，已就民事損害賠償事件與告訴人達成和
    解，賠償告訴人損害，並先行支付告訴人新台幣（下同）四十萬元，有和解筆錄
    及收據各一份在卷可稽（見本院更一審卷第六十五頁、第六十六頁、第七十五頁
    ），原審未及審酌於此，亦有未洽。檢察官循告訴人請求上訴雖無理由，但原審
    判決既有可議，自應由本院將原判決撤銷改判。
七、適用法律及量刑審酌之理由
  (一)核被告甲○○所為係犯刑法第二百七十七條第二項前段之傷害致人於死罪。
  (二)爰審酌被告曾於八十九年十一月十七日凌晨五時許持棍傷害案外人黃水成，業經
    臺灣板橋地方法院處有期徒刑伍月，如易科罰金，以參佰元（銀元）折算壹日在
    案，有本院被告全國前案紀錄表一份在卷可稽，被告竟於該案審理期間不知悔改
    再犯本案，且僅因被害人以腳踢其車門即憤而持三節鐵棍毆擊被害人之背部及後
    腦部，犯罪後對被害人家屬所生之損失甚鉅，惟犯罪後坦承犯行，並於九十一年
    五月二十二日，已就民事損害賠償事件與告訴人達成和解，已賠償告訴人部分損
    害，並先行支付告訴人四十萬元等一切情狀，量處有期徒刑玖年，以示懲儆。
  (三)扣案之上開三節鐵棍一支係被告所有、供犯本案所用之物，已據被告陳明在卷，
    併依刑法第三十八條第一項第二款之規定宣告沒收。
八、適用法條
  (一)程序法方面：刑事訴訟法第三百六十九條第一項前段、第三百六十四條、第二百
    九十九條第一項前段。
  (二)實體法方面：刑法第二百七十七條第二項前段、第三十七條第二項、第三十八條
    第一項第二款。
本案經檢察官鍾鳳玲到庭執行職務。
中      華      民      國    九十二    年      三      月    二十六    日
                              臺灣高等法院刑事第七庭
                                  審判長法  官  吳  啟  民
                                        法  官  施  俊  堯
                                        法  官  林  瑞  斌
右正本証明與原本無異。
如不服本判決，應於判決收受送達後十日內向本院提出上訴書狀，其未敘述上訴理由
者並得於提起上訴後十日內向本院補提理由書狀（均須按他造當事人之人數附繕本）
。
                                        書記官  游  桂  蔥
中      華      民      國    九十二    年      三      月    二十六    日


司法院資訊處製作；財團法人民間司法改革基金會備份。
